臺灣板橋地方法院民事裁定　　　　　　 100年度訴字第1809號
原　　　告　華山產物保險股份有限公司
法定代理人
即　清理人　財團法人保險事業發展中心
代　表　人　賴清祺
被　　　告　洪基　應受送達處.
　　　　　　那志豪
上列當事人間清償借款事件，本院裁定如下：
    主  文
本件移送臺灣臺北地方法院。
    理  由
一、按「訴訟，由被告住所地之法院管轄。」、「被告在中華民
    國現無住所或住所不明者，以其在中華民國之居所，視為其
    住所；無居所或居所不明者，以其在中華民國最後之住所，
    視為其住所。」，民事訴訟法第1 條第1 項前段、第2 項分
    別定有明文。又「訴訟之全部或一部，法院認為無管轄權者
    ，依原告聲請或依職權以裁定移送其管轄法院。」，同法第
    28條第1 項亦規定甚明。
二、經查：
(一)、本件原告華山產物保險股份有限公司主張債權移轉後，基於
    消費借貸及保證之法律關係，請求被告洪基、那志豪連帶
    清償借款，而觀諸原告所提出之借款契約條款，並無兩造合
    意由本院管轄之約定，是依民事訴訟法第1 條第1 項前段規
    定，本件自應由被告2 人住所地之法院管轄，合先敘明。
(二)、次查，原告雖陳明被告洪基之住所地係在本院轄區之新北
    市○○區○○路2 段471 之1 號5 樓，惟經本院依職權查詢
    結果，被告洪基業於民國87年7 月11日出境，迄無入境紀
    錄，其戶籍亦已於89年8 月22日經代辦遷出登記，本院送達
    之文書復因查無此人而遭退回，此有被告洪基之入出國日
    期紀錄、戶籍謄本、個人基本資料查詢結果及本院送達證書
    各1 份在卷可憑，顯見被告洪基目前未居住於國內，且所
    在不明，當無疑義。
(三)、又被告洪基所在不明，依民事訴訟法第1 條第2 項後段規
    定，固應以其在我國最後之住所，視為其住所。惟按，民事
    訴訟法所稱之住所，應以民法規定定之；而依一定之事實，
    足認以久住之意思，住於一定之區域者，即為設定其住所於
    該地，為民法第20條所明定，是我國民法關於住所之設定，
    兼採主觀主義及客觀主義之精神，必須主觀上有久住一定區
    域之意思，客觀上有住於一定區域之事實，該一定之區域始
    為住所，故住所並不以登記為要件，而戶籍法係戶籍登記之
    行政管理規定，依戶籍法所為之戶籍地址登記，僅係作為決
    定福利給付、國民教育、兵役召集、選舉罷免等公法上權利
    義務行使與負擔之準據，尚不得逕以戶籍登記之處所，一律
    解為當然之住所，而置住所設定之法定要件於不顧，是戶籍
    地址僅有戶籍登記之形式，並無設定住所之實質，要非認定
    住所之唯一標準（最高法院93年度台抗字第393 號民事裁定
    意旨可資參照）。準此，被告洪基於出境前所登記之戶籍
    雖為新北市○○區○○路2 段471 之1 號5 樓，然此僅為被
    告洪基依戶籍法之行政管理規定所為之戶籍登記，揆諸前
    揭說明，尚無從僅以上開戶籍登記之形式，逕認被告洪基
    有設定住所於新北市○○區○○路2 段471 之1 號5 樓之主
    觀意思及客觀事實。況被告洪基於填載本件授信申請書及
    借款契約時，均在地址欄填寫桃園市○○○路55號為其聯絡
    地址，並提供區碼為03之室內電話號碼供借款人聯絡，此觀
    上開授信契約書及借款契約書各1 份甚明，益徵被告洪基
    有無實際居住於新北市○○區○○路2 段471 之1 號5 樓，
    確屬有疑。從而，本院無從認定被告洪基有設定住所於新
    北市○○區○○路2 段471 之1 號5 樓之主觀意思及客觀事
    實，當亦不能逕以該址曾為被告依戶籍法所設定登記之戶籍
    ，即逕認該戶籍為被告洪基最後之住所，而認本院就本件
    訴訟有管轄權。
(四)、再者，原告所陳明被告那智豪之住所地為新北市烏來區忠治
    村成功12號之1 【2 樓】，經本院依該址送達文書後亦未遭
    退回，此有被告那智豪之戶籍謄本、個人基本資料查詢結果
    及本院送達證書各1 紙為憑，而被告那智豪於本件授信申請
    書及借款契約書所填載之聯絡地址均為臺北縣新店市（現改
    制為新北市新店區○○○路○ 段11巷1 弄9 號3 樓，亦有授
    信申請書、借款契約書各1 紙可稽，足見被告那智豪之住、
    居所亦均非本院管轄範圍。
三、綜上所述，被告洪基所在不明，且不能僅以被告洪基曾
    設籍在新北市○○區○○路2 段471 之1 號5 樓，即認定該
    址為其住所地，而遽謂本院有管轄權，依民事訴訟法第1 條
    第1 項規定，自應由被告那智豪住所地之臺灣臺北地方法院
    管轄。玆原告向無管轄權之本院起訴，顯係違誤，爰依職權
    將本件移送於有管轄權之臺灣臺北地方法院。
四、依首開法條裁定如主文。
中    華    民    國    100   年    9     月    23    日
                  民事第三庭審判長法  官  陳財旺
                                  法  官  林錫凱
                                  法  官  賴彥魁
以上正本係照原本作成。
如對本裁定抗告須於裁定送達後10日內向本院提出抗告狀，並繳
納抗告費新臺幣1000元。
中    華    民    國    100    年    9    月    23    日
                                  書記官  蔡佳容